【裁判字號】    90,台上,1681
【裁判日期】    900920
【裁判案由】    拆屋還地
【裁判全文】
最高法院民事判決                                九十年度台上字第一六八一號
    上  訴  人  乙○○
    訴訟代理人  黃景安律師
    被 上訴 人  甲○○
    訴訟代理人  林禮模律師
右當事人間請求拆屋還地事件，上訴人對於中華民國八十九年十二月十九日台灣高等
法院第二審判決（八十八年度上字第一一五五號），提起上訴，本院判決如左：
    主  文
原判決除更正部分外廢棄，發回台灣高等法院。
    理  由
本件被上訴人主張：伊於民國八十五年九月五日，經由台灣台北地方法院（下稱台北
地院）拍定取得坐落台北市○○區○○段一小段二○○地號土地（下稱系爭土地），
並於同年九月二十日登記完畢。該土地內如原判決附圖（下稱附圖）所示丁、戊部分
，係由上訴人享有事實上處分權之違章建築（下稱系爭建物）所無權占有等情，爰依
民法第七百六十七條規定，求為命上訴人拆除系爭建物，將其基地返還予伊之判決（
被上訴人對第一審其餘共同被告之請求除其中鄧秀鳳部分已經第一審判決被上訴人勝
訴確定外，其餘共同被告部分，均經第一審判決被上訴人敗訴確定）。
上訴人則以：系爭建物係訴外人蘇鴻炎建造後，僱用伊看管附近之水池及清潔社區，
而借伊居住，非屬伊所有，且伊已於八十六年十月搬離系爭建物等語，資為抗辯。
原審維持第一審所為被上訴人勝訴之判決，即命上訴人拆除系爭建物，返還土地予被
上訴人，駁回上訴人之上訴，係以：系爭土地係被上訴人於八十五年九月五日經由台
北地院拍定取得所有權，並於同年九月二十日登記完畢，系爭建物為磚造違章建築，
占用系爭土地之面積如附圖所示丁部分一平方公尺、戊部分二十三平方公尺，其原門
牌為台北市○○○路○段一三三巷五弄二六號等事實，有兩造不爭執之土地登記簿謄
本、第一審勘驗筆錄及台北市松山地政事務所土地複丈成果圖（即附圖）可稽。上訴
人雖以系爭建物係訴外人蘇鴻炎所建造等前開情詞為抗辯，惟查上訴人曾於台北市政
府警察局松山分局（下稱松山分局）之偵訊談話筆錄中陳明，系爭建物係蘇鴻炎於五
十一年間建造後，以新台幣一百元售予伊等語，該分局七十一年九月二十日北市松警
行字第一一四一○號函文所載意旨亦大致相同，足見上訴人對系爭建物有事實上之處
分權。縱上訴人於台北地院八十二年度民執壬字第二七五五號清償票款強制執行事件
之現場勘驗筆錄中改稱系爭建物係伊本人所蓋云云，然仍不否認其對該建物有事實上
之處分權。是被上訴人主張上訴人對於系爭建物有事實上之處分權，足以採信。次查
，倘系爭建物係上訴人所建，因上訴人並未舉證證明有何使用系爭土地之權利，被上
訴人主張上訴人為無權占有，請求其拆屋還地，自屬有理。倘系爭建物確係蘇鴻炎所
建而售予上訴人，因系爭土地本為蘇鴻炎所有，嗣後始輾轉由被上訴人取得，則除有
特別情事外，依本院四十八年度台上字第一四五七號判例所示，上訴人固可取得系爭
建物使用系爭土地之權利，惟系爭建物既已傾毀不堪使用，上訴人並自承早於八十六
年十月搬離該建物，可見有拋棄繼續使用系爭土地權利之意思，被上訴人行使物上請
求權，訴請上訴人拆屋還地，亦屬有理等詞，為其判斷之基礎。
按取捨證據、認定事實，原屬事實審法院之職責所在。原審一面稱：倘系爭建物係上
訴人所建……，一面又指系爭建物倘係蘇鴻炎所建而售予上訴人云云，而未就系爭建
物究為何人所建造為明確之認定，不僅前後所述之理由矛盾，且顯未盡調查審認之職
責，自有可議。又上訴人於台北地院八十一年度民執乙字第三一二○號拍賣抵押物強
制執行事件及八十二年度民執壬字二七五五號清償票款強制執行事件雖均稱：系爭建
物（門牌台北市○○○路○段一三三巷五弄二六號）係伊所有，無納稅，無房屋稅單
等語（見一審卷第一宗二三九頁反面、原審卷六○頁），然依原審向台北市稅捐稽徵
處松山分處函查結果，系爭建物有房屋稅籍資料，所有權人為陳玉峰（即第一審共同
被告），其住址在該建物內，有該松山分處八十八年十二月八日北市稽松山乙字第八
八○三九六四○○○號函可徵（見原審卷六六頁），則對系爭房屋有事實上之處分權
者是否確為上訴人一人﹖似非無疑。原審未詳加審究，徒憑上揭理由而判決上訴人敗
訴，亦欠允洽。上訴論旨，指摘原判決為不當，聲明廢棄，非無理由。
據上論結，本件上訴為有理由，依民事訴訟法第四百七十七條第一項、第四百七十八
條第一項，判決如主文。
中      華      民      國     九十     年      九      月     二十     日
                              最高法院民事第七庭
                                  審判長法官  蘇  茂  秋
                                        法官  徐  璧  湖
                                        法官  朱  建  男
                                        法官  曾  煌  圳
                                        法官  李  慧  兒
      右正本證明與原本無異
                                              書  記  官
中      華      民      國     九十     年      十      月      三      日


司法院資訊處製作；財團法人民間司法改革基金會備份。
